臺灣高等法院交通事件裁定　　　　　　 96年度交抗字第885號
抗　告　人
即受處分人　甲○○
上列抗告人因違反道路交通管理處罰條例案件，不服臺灣臺北地
方法院，中華民國96年10月26日所為裁定（96年度交聲字第869
號），提起抗告，本院裁定如下：
    主  文
抗告駁回。
    理  由
一、原處分意旨略以：
    本件抗告人即受處分人甲○○於民國九十六年五月十六日晚
    間九時許，騎乘車號ＣＶＣ─九七八號重型機車行經臺北市
    ○○路、廣州街口時，於行人穿越道有行人陳王錢穿越時，
    未暫停讓行人先行通過，並因而肇事致使陳王錢受傷，經臺
    北市政府警察局交通警察大隊製發北市警交大字第Ａ一Ａ二
    二一九八六號舉發道路交通管理事件通知單予以舉發，嗣受
    處分人於應到案日期前向原處分機關提出申訴，經原處分機
    關移請舉發機關調查結果，仍認受處分人有前開違規行為，
    原處分機關乃依道路交通管理處罰條例第四十四條第二項及
    同條例第六十一條第三項之規定，處受處分人新臺幣（下同
    ）一千二百元之罰鍰，並記違規點數三點。
二、原裁定意旨略以：
  (一)按「汽車行駛時，駕駛人應注意車前狀況及兩車併行之間隔
    ，並隨時採取必要之安全措施」；「汽車行經行人穿越道，
    遇有行人穿越時，無論有無交通指揮人員指揮或號誌指示，
    均應暫停讓行人先行通過」，道路交通安全規則第九十四條
    第三項、第一百零三條分別定有明文。復按汽車駕駛人，駕
    駛汽車行經行人穿越道有行人穿越時，不暫停讓行人先行通
    過者，處一千二百元以上三千六百元以下罰鍰；汽車駕駛人
    ，駕駛汽車違反道路交通安全規則，因而肇事致人受傷者，
    記違規點數三點，道路交通管理處罰條例第四四條第二項、
    第六一條第三項規定甚明。而上述條文所稱之「汽車」，亦
    包括機器腳踏車在內，此觀道路交通管理處罰條例第三條第
    八款、道路交通安全規則第二條第一項第一款之規定即明。
  (二)經查：
  1.本件受處分人駕駛前開重型機車，行經前揭肇事地點，在行
    人穿越道上與穿越道路之行人陳王錢發生碰撞而肇事，有臺
    北市政府警察局交通警察大隊九六年九月一○日北市警大事
    字第○九六三四四二一四○○號函檢送之交通事故談話紀錄
    表、臺北市政府警察局萬華分局交通分隊道路交通事故補充
    資料表、道路交通事故現場圖各一紙附卷可參，足見陳王錢
    確實在行人穿越道遭受受處分人乘騎機車所撞擊，又陳王錢
    因而受有後腦擦傷、頸部扭傷之傷害，並為上開臺北市政府
    警察局萬華分局交通分隊道路交通事故補充資料表所載明。
  2.受處分人雖然辯稱係被害人闖紅燈始發生該起車禍，而且在
    場目擊之證人周群雄於原審訊問時亦證述受處分人之行車方
    向確為綠燈等語，而可採信。但是汽（機）車駕駛人於行駛
    時應注意車前狀況已如前述，依卷內所附之道路交通事故現
    場圖內容以觀，陳王錢遭撞擊之處已近行人穿越道中央，受
    處分人亦陳稱其已發現陳王錢闖越紅燈行走於行人穿越道上
    ，則受處分人即應就其車前狀況為充分之注意，又汽（機）
    車駕駛人行經行人穿越道時，遇有行人穿越時，無論是否有
    號誌指示，均應「暫停」讓行人優先通過，此乃道路交通安
    全規則所明文規定，是故縱使陳王錢係違反交通號誌而穿越
    道路，但陳王錢既係走行人穿越道穿越馬路，受處分人即仍
    應依規定「暫停」禮讓陳王錢優先通過（本院九十三年度交
    抗字第八五三號裁定亦同此意旨）。至於受處分人辯稱係陳
    王錢突然緊急調頭欲折返，其剎車不及才撞擊云云，惟此為
    證人陳王錢於原審訊問時所否認，又縱使屬實，但是受處分
    人已經自陳其於陳王錢折返時，距離陳王錢已不到三十公分
    ，而且當時其機車時速約二十公里等情，可見受處分人並未
    依前開規定「暫停」讓行人陳王錢優先通行，亦未預留足夠
    之緩衝距離讓行人陳王錢得以安全通過行人穿越道，是受處
    分人疏未遵守前開規定，並因而肇事致行人受傷，當甚為明
    確，亦不能以行人陳王錢之違規，脫免自己之責任。
  3.從而原處分機關依據道路交通管理處罰條例第四十四條第二
    項、第六十一條第三項、違反道路交通管理事件統一裁罰基
    準表規定，裁處罰鍰一千二百元之處分，並記違規點數三點
    ，無任何違誤，其裁決應予維持，本件異議為無理由，應駁
    回之等語。
三、抗告意旨略以：
  (一)按本案行人陳王錢先係違規闖紅燈行走，抗告人發覺後，即
    繞至其後面，並減速讓其通過，可見已意在讓行人優先通行
    。又彼時陳王錢方向之燈號為紅燈，抗告人方向則為綠燈，
    抗告人於起步行進時，始發覺行人違規闖紅燈，故抗告人將
    行進中之車輛減速，即為「暫停」車輛而讓行人優先通行；
    又抗告人依當時之狀況研判，並不需完全靜止，將車輛減速
    並繞至其後面，已足讓陳王錢通過。況陳王錢於第一次違規
    闖紅燈時已順利通過，足見抗告人採取之應變措施無誤。原
    審謂抗告人未依規定「暫停」讓行人優先通過，顯為機械式
    適用法條之結果，更何況原審未予審究該十字路口僅寬約五
    、六公尺，又無足夠距離讓抗告人於起步後煞車，並完全靜
    止，加諸同方向復有諸多行進中之車輛，若貿然停車靜止，
    有無發生追撞之可能等情，已非妥適；況依前揭法條規定之
    意旨，抗告人只須避免撞及行人即可，是抗告人於當時狀況
    下，減速即已符合前揭法條規定規範之意旨。
  (二)再者陳王錢違規闖紅燈，並已順利通過，於至馬路中間分隔
    線後，竟又中途折返，其中途折返之事實，涉抗告人可否預
    見及反應。實則，抗告人甫為免撞擊陳王錢而減速並繞行其
    後，實難再預料其人會中途折返，又此一行為發生於數秒中
    ，待抗告人發覺時，已距其不到三十公分，雖再次煞車，然
    因反應距離過短，致車輛輕微碰觸其人，難謂抗告人有何違
    規行為。至於陳王錢於原審既否認此事實，即應傳喚證人周
    群雄或邱雯馨查明陳王錢遭撞擊時之行進方向，原審未為查
    明顯有疏漏，原審所為認定昧於事實，自屬違誤等語，提起
    抗告，請求本院撤銷原審裁定。
四、經查：
  (一)按道路交通管理處罰條例第四十四條第一項第二款規定：「
    汽車駕駛人，駕駛汽車有下列情形之一者，處新臺幣六百元
    以上一千八百元以下罰鍰：二行近未設行車管制號誌之行人
    穿越道，不減速慢行」；同法條第二項規定：「汽車駕駛人
    ，駕駛汽車行經行人穿越道有行人穿越時，不暫停讓行人先
    行通過者，處新臺幣一千二百元以上三千六百元以下罰鍰」
    。觀諸該二項規定，堪認法律所課以駕駛者「減速」與「暫
    停」二作為之義務既併存於同一條文，其等所涵攝之內容自
    不相同；又法律解釋方法之最大界線不能超出文義解釋之可
    能範圍，故對上揭「暫停」之意涵即便採目的性擴張或目的
    性限縮之解釋方法，亦未能解釋認定為行為人一有「減速」
    之行為，即已遵守「暫停」之義務。是抗告意旨辯稱：抗告
    人將行進中之車輛減速，即為「暫停」車輛而讓行人（指陳
    王錢）優先通行云云，顯已逾越法文客觀文義解釋之範圍，
    復與(二)所述道路交通管理處罰條例第四十四條第二項增訂意
    旨相違，而無足採信。
  (二)再觀諸道路交通管理處罰條例第四十四條於九十四年十二月
    二十八日修正理由三所示：「原條文各款均為汽車駕駛人應
    減速慢行之規定，惟（原條文）第二款後段為行人穿越道優
    先路權之規定，為讓行人能夠信賴斑馬線，除加強取締未讓
    行人優先通行的違法車輛外，應將現行條文（即原條文）第
    二款後段之規定單獨移列為第二項，且罰鍰提高至新臺幣一
    千二百元以上三千六百元以下，如此修法、執法雙管齊下，
    才能樹立行人穿越道的安全性和權威性」之內容，已揭櫫本
    條例第四十四條第二項增訂意旨，係為樹立行人穿越道之安
    全性和權威性、並確立行人穿越道之優先路權。至該條項課
    予汽機車駕駛人「暫停讓行人先行通過」之義務，於具體各
    案中應如何認定，自應本於合憲性及合目的性之解釋方法為
    之。準此，道路交通管理處罰條例第四十四條第二項所稱「
    （汽車駕駛人應）暫停讓行人先行通過」之規定，應係指一
    般人於行人穿越道上行走時，不論該時地有無交通指揮人員
    為指揮或號誌指示，均可以完全信賴不致遭受任何汽機車之
    衝撞；又於遇有行動不便、行動遲緩，或判斷能力不足、缺
    乏判斷能力之行人穿越道使用者，為求更周延保護該等老弱
    婦孺、身心殘疾者之人身安全及用路權益，上開條例課予駕
    駛人「暫停讓行人先行通過」之義務內容，尚不得僅依一般
    人通常之判斷或反應及行動能力為標準，而更須容任一切因
    行動不便、判斷能力不足或欠缺等原因所致之遲誤、猶豫、
    反覆或明顯違反道路交通規則等異於常情之行人狀況，否則
    該條例所欲達成之行人穿越道安全性與權威性之目的即無由
    建立。故於遇有老弱殘疾者之情況下，汽機車駕駛人所需具
    備之注意義務自應相對提高，斷不能忽略其行為客觀上，對
    上揭自形式上觀之已不能合理期待其完全遵守交通規則之人
    ，所造成之高風險，而徒以一己之主觀置辯。又行人之生命
    、身體法益，與汽機車駕駛人之行動自由法益二者，固同屬
    憲法上所保障之權利，然於該二法益衝突之情況下，生命身
    體法益既恆應優先於行動自由法益受保護，上開條例之內容
    、立法目的及依循立法意旨所為之解釋，自與合憲性解釋原
    則無所違背。
  (三)本件行人陳王錢，為八十二歲高齡之老婦，有其年籍資料可
    參。稽之抗告人於原審供稱：「伊看到陳王錢從騎樓走出來
    ，當時對面車道有一台公車載完客準備起步，陳女要穿越斑
    馬線去搭公車，伊本來打算從她身邊騎過去，然因她突然回
    頭，導致伊煞車不及。當時伊只有看到陳女一人過馬路，而
    且陳女確實有往回走之動作，伊當時時速約二十幾公里左右
    。伊是綠燈才起步」等語（原審卷四五頁背面、四六頁背面
    ），堪認抗告人所指陳王錢之違規事實早為抗告人所知悉，
    而衡諸高齡長者之行動能力及判斷能力本較諸一般常人為遲
    緩，揆以上揭意旨，抗告人於行車時既已查悉有此情狀，本
    即應保持較高之注意義務，姑不論抗告人有否「暫停」至陳
    王錢通過全部行人穿越道，或待其折返原出發點後始為行進
    ，惟其應就此一情形保持較大之安全車距以保行人安全無虞
    之注意，應殆無疑義。然依抗告意旨「抗告人研判當時狀況
    ，並不需完全靜止，將車輛減速並繞到其後面，已足讓陳王
    錢通過。況陳王錢第一次違規闖紅燈已順利通過，又此一連
    串之動作，發生於數秒中，抗告人再次發覺時，已距離其不
    到三十公分，雖再次煞車，然因反應距離過短致車輛輕微觸
    碰陳王錢」等語，堪認抗告人於案發時僅為減速，並未為暫
    停之舉措，且於數秒間隨即近距離於陳王錢身後行進，顯未
    保持與陳王錢間相當之安全距離已明，此舉非但與法條「暫
    停」之客觀文義不符，其未保持與行人間合理之間隔距離，
    復與道路交通管理處罰條例第四十四條所欲樹立行人穿越道
    之安全性及權威性之立法意旨相違，就該法條所課予駕駛者
    之注意義務已難謂無所違犯而不可歸責。抗告人徒以如其車
    貿然停止將導致後車發生追撞之可能等臆測之詞為辯，自難
    憑信。末以，本件抗告人碰撞陳王錢之事實，縱係因陳王錢
    中途折返致抗告人未及反應而致，然其始因實乃歸究於其係
    近距離接近陳王錢身後繞行通過致反應距離不足所致。故抗
    告人雖聲請再行傳喚目擊證人周群雄、邱雯馨為查證，然證
    人周群雄既已證稱：「在陳王錢倒地前，伊沒有看到事件發
    生經過；伊看到的時候就是碰撞的時間」（原審卷四七頁背
    面）；邱雯馨則具狀為與抗告人所言一致之陳述（原審卷五
    二頁），均無足改變前揭抗告人未保持相當車距之認定，自
    無從援為有利抗告人之認定，該等證人自無再行傳喚之必要
    。綜上各情，本件抗告人違規事實明確，原審裁定尚無違誤
    ，抗告人以前揭情詞為辯，為無理由，其抗告應予駁回。
五、據上論結，應依道路交通案件處理辦法第二十六條，刑事訴
    訟法第四百十二條，裁定如主文。
中　　華　　民　　國　　96　　年　　11　　月　　26　　日
                  刑事第十八庭審判長法　官  溫耀源
　　　　　　　　　    　　　　　　　法  官  周政達
　　　　　　　　　　　    　　　　　法  官  段景榕
以上正本證明與原本無異。
不得再抗告。
                                    書記官  陳靜姿
中　　華　　民　　國　　96　　年　　11　　月　　27　　日
